臺灣臺中地方法院民事判決　九十四年度訴字第二六三號
　　原　　　告　　戊○○
　　訴訟代理人　　廖健智　律師
　　複　代理人　　洪明立　律師
　　被　　　告　　丙○○
　　　　　　　　　甲○○
　　　　　　　　　丁○○
　　　　　　　　　乙○○
右當事人間請求損害賠償事件，於民國九十四年四月二十日言詞辯論終結，本院判決
如下：
    主      文
原告之訴駁回。
訴訟費用由原告負擔。
    事實及理由
一、原告起訴主張：兩造於民國（下同）九十三年四月二十六日簽立不動產買賣契約
    書（下稱系爭契約書），買賣標的物為被告丁○○所有坐落台中市○○區○○段
    一八九六、一八九六之二、一九四五、一八九六之三、一九○○、一九○二及一
    八九八地號計七筆土地，其中前開同段一八九六、一八九六之二、一九四五地號
    三筆土地之買賣價金為新台幣（下同）七千四百七十萬二千三百元；另同段一八
    九六之三、一九○○、一九○二地號三筆土地，因屬都市○○道路預定地，所有
    權人為被告丁○○，而被告丙○○、乙○○、甲○○三人要求日後該三筆土地之
    徵收補償費仍由被告丁○○領取，故此部分土地兩造間約定之買賣價金為六百萬
    元，另同段一八九八地號土地，被告等同意交由原告使用，不另加價。嗣原告已
    依約繳納全數價金，被告亦已移轉前開同段一八九六、一八九六之二、一九四五
    地號三筆土地所有權予原告，並點交予原告使用，惟經原告向台中市政府工務局
    申請指定建築線後，上開同段一九○二地號土地，竟逕為分割而增加同段一九○
    二之一地號土地（以下簡稱系爭土地），並變更地目為建。依兩造系爭契約書整
    體文義，上開同段一九○二地號土地本在買賣標的物範圍內，因該土地原編定為
    都市○○道路預定地，故約定由原告支付補償金取得通行使用權，被告丁○○則
    享有領取徵收補償金之權利，是契約原意係由原告取得前開同段一八九六之三、
    一九○○、一九○二地號三筆土地之管理、使用、處分之權能，僅暫不辦理登記
    ，則系爭土地既係由前開同段一九○二地號土地逕為分割出來，且地目已變更為
    建，即無日後徵收之可能，被告丁○○亦無保留系爭土地所有權以領取徵收補償
    費之必要，故被告等自應依系爭契約之精神將系爭土地移轉登記予原告，爰依民
    法第三百四十八條第一項規定請求被告交付系爭土地予原告，並使原告取得系爭
    土地所有權。並聲明：被告等應將坐落台中市○○區○○段一九○二之一地號土
    地之所有權移轉登記予原告。
二、被告則以：被告丁○○曾於九十三年四月二十六日與訴外人魏伯敦簽訂買賣契約
    將坐落台中市○○區○○段一八九六、一八九六之二及一九四五地號三筆土地出
    售予訴外人魏伯敦，嗣因被告丁○○先辦理上開三筆土地贈與予其子即被告丙○○、乙○○、甲○○，則該買賣契約遂變更出賣人為被告丙○○、乙○○、甲○○，買受人亦變更為原告，且系爭契約中約定被告丁○○提供其所有同段一八九
    六之三、一九○○、一九○二地號三筆都市○○道路預定地供買受人興建房屋共
    同通行使用，而系爭契約業於九十三年六月二十一日銀貨兩訖點交完畢。嗣原告
    發現同段一九○二地號，經地政機關逕為分割為一九○二、一九○二之一地號二
    筆土地，其中系爭土地面積一平方公尺之建地，原告曾要求被告丁○○出售予原
    告，惟因價金未談妥而作罷，即系爭土地並非在系爭契約之買賣標的物範圍內，
    此由系爭契約書第十三條約定即明，而原告依約給付被告六百萬元，乃取得道路
    在政府未開闢前之使用通行費，此為民間買賣土地對道路預定地處理之習慣方式
    之一，並非買賣價金，原告執此認係買賣價金，顯有誤會，原告旋依系爭契約請
    求被告移轉登記系爭土地所有權予原告，自無理由。並聲明：原告之訴駁回。
三、下列事實為兩造所不爭執，並有系爭契約書、系爭土地登記謄本、地籍圖影本為
    證，自堪信為真實，本院採為判決之基礎。
  (一)系爭不動產買賣契約總價金新台幣七千四百七十萬二千三百元是購買系爭同段一
    八九六、一八九六之二及一九四五地號三筆土地（面積計是二二四五平方公尺，
    即六七九．一一二五坪，而每坪新台幣十一萬元計算）之總價金。
  (二)不動產買賣契約書第十三條「‧‧另有坐落同段一八九六之三、一九○○、一九
    ○二地號三筆都市○○道路預定地，父丁○○名義，乙方同意提供甲方興建房屋
    共同通行使用，惟日後該道路地被政府徵收，其補償費仍應由乙方領取，甲方絕
    無異議，立契日甲方同意補償該三筆道路地合計新台幣六百萬元整予乙方，該補
    償費於第三期款土地鑑界完成時甲方全部付清。」
四、本件訴訟之爭點厥為：(一)系爭契約之買賣標的物究有無包含前開同段一八九六之
    三、一九○○、一九○二地號土地。(二)原告依據系爭契約第十三條之約定所給付
    予被告丙○○、乙○○、甲○○三人之計六百萬元究係買賣價金抑或通行使用費
    。
五、得心證之理由：
  (一)按解釋意思表示，應探求當事人之真意，不得拘泥於所用之辭句。民法第九十八
    條定有明文。又解釋契約，固須探求當事人立約時之真意，不能拘泥於契約之文
    字，但契約文字業已表示當事人真意，無須別事探求者，即不得反舍契約文字而
    更為曲解。最高法院十七年上字第一一一八號判例要旨可資參考。查本件兩造間
    於九十三年四月二十六日所簽訂系爭契約第十三條明確記載「本契約買賣標的物
    土地標示一、坐落台中市○○區○○段一八九六地號、地目：田、面積：一一九
    四平方公尺及二、同段一八九六之二地號、地目：田、面積：三七九平方公尺及
    三、同段一九四五地號、地目：田、面積：六七二平方公尺，上列土地參筆所有
    權全部面積合計二二四五平方公尺（六七九．一一二五坪）．．．屬實」、「另
    有坐落同段一八九六之三、一九○○、一九○二地號參筆都市○○道路預定地，
    父丁○○名義，乙方（即被告丙○○、乙○○、甲○○）同意提供甲方（即原告
    ）興建房屋共同通行使用，惟日後該道路地被政府徵收，其補償費仍應由乙方領
    取，甲方絕無異議，立契日甲方同意補償該三筆道路地合計新台幣六百萬元整予
    乙方，該補償費於第三期款土地鑑界完成時甲方全部付清。」、「另有十二米計
    劃道路地路權坐落同段一八九八地號適同本契約一併附帶使用權予甲方通行使用
    ，不再加價。」等語，且參酌系爭契約第二條亦載明：「本件買賣價金經雙方議
    定每坪定為十一萬元整，二二四五平方公尺（即六七九．一一二五坪），買賣價
    款合計七千四百七十萬二千三百元整。」等語，又系爭契約第三條關於價金付款
    方式亦有記載「．．第三期款於．．及土地鑑界完畢，同時再交付路權新台幣六
    百萬元正．．」等語，顯見系爭契約當事人訂約當時即有意將上開同段一八九六
    之三、一九○○、一九○二地號三筆都市○○道路預定地，與前開同段一八九六
    、一八九六之二及一九四五地號三筆土地作區隔，此由地目、面積及價金之計算
    等方式觀察即明。
  (二)另證人即當時協助雙方簽訂系爭契約之代書己○○亦到庭結證稱：「當時買賣有
    三筆是住宅區，價金每坪十一萬元，另有三筆土地即同段一八九六之三、一九○○、一九○二地號三筆都是都市○○道路預定地，但是政府尚未徵收，通常建商
    有通行使用權，支付六百萬元是作為興建房子時雙方共同使用道路，出賣人原則
    上產權沒有出賣，將來如果政府有徵收，補償金還是由出賣人領取。政府一般徵
    收的標準是依該地公告現值加四成。當時這三筆土地如果政府徵收的話，以一九
    ○二之一地號、面積一平方公尺為例，徵收補償金依公告現值加四成，大約是一
    萬六千八百元。當初買的是住宅區○○於道路預定地部分買受人沒有取得產權，
    只是付了通行使用的權利金而已。關於道路預定地，通常情況出賣人都是要賣，
    但是買受人覺得花錢買下來僅能作為道路使用，日後亦不易轉嫁予購屋者而不划
    算。故出賣人一般是希望按照政府徵收的標準來出賣，上開三筆土地，若當時按
    照徵收的標準其價值超過六百萬元。簽訂買賣契約時，雙方都知道是計畫道路。
    產權移轉登記完後，買受人就沒有來找我了。當時簽訂契約時，是在建設公司簽
    訂的，戊○○、黃垂彬都有在場，簽約時，就有說清楚，買的是住宅區的三筆土
    地，另計畫道路的三筆，因為要賣的價格太高，所以買方就沒有買。」、「通常
    地主對於買賣不熟悉，所以都要載明徵收補償費仍由乙方領取這句話，係用來強
    調並說明不是領了補償金，其日後徵收補償費之權利就沒了，故日後有徵收補償
    時，是由出賣人領取的。且也是要跟買方強調，買方就前開道路預定地只有通行
    使用權，若日後有徵收補償金時，買方是不能領取的。至於前開三筆道路預定地
    供作為道路用地的土地雖於契約中未記載不過戶，但雙方當時確實有談到系爭三
    筆道路預定地之土地作為道路用地，不在系爭買賣標的範圍內，所以不過戶，因
    為系爭道路預定用地買方如果買了，將來，建屋的成本太大。」等語，益見上開
    同段一八九六之三、一九○○、一九○二地號三筆都市○○道路預定地，並非兩
    造間系爭契約買賣之標的物。
  (三)其次，再參酌證人即原告之配偶陳垂彬（簽約時亦在場）到庭所述：當初有建地
    、道路用地，建地我買時，有表明建地一坪十一萬元，而系爭三筆道路用地，我
    們有付一筆價金六百萬元給賣方，作為賣方道路用地供我們使用的費用。因為我
    們當初考量成本因素，所以道路用地部分沒有過戶。．．。另一種是付給使用權
    利金，不過戶，這樣的話，地主可已省土地增值稅，買方則可以節省買賣價金。
    因為系爭三筆道路用地土地比較多，所以我們選擇最便宜的即支付使用權利金之
    方式等語。足徵證人己○○所證述情節，核與被告前開所辯相符，即兩造簽訂之
    系爭契約買賣標的物，並不包含前開同段一八九六之三、一九○○、一九○二地
    號三筆都市○○道路預定地，而原告當初依約所支付予原告之六百萬元，僅係通
    行使用該三筆道路預定地之權利金，而非買賣價金，蓋若係買賣價金則儘可於契
    約中載明相關之單價、面積，並辦理過戶手續，況系爭契約實際出資者為建設公
    司等情，亦據證人陳垂彬到庭證述屬實，是以建設公司從事購地建屋之經驗，焉
    有出資購地而不辦理過戶以保障其產權之理？
  (四)至於系爭土地係由前開同段一九○二地號土地於九十三年十月十二日逕為分割出
    來，且地目為建等情，有系爭土地登記謄本一紙在卷可稽，復為兩造所不爭執，
    而堪信為真。惟系爭土地逕為分割前之前開同段一九○二地號土地，既非兩造間
    系爭契約之買賣標的物，則逕為分割後之系爭土地，縱然地目為建地，當然亦非
    系爭契約之買賣標的物。按物之出賣人，負交付其物於買受人，並使其取得該物
    所有權之義務，民法第三百四十八條固有明文，然系爭土地既非系爭契約之買賣
    標的物，則系爭契約之出賣人自無交付系爭土地並移轉登記系爭土地所有權予買
    受人之義務。
  (五)綜上所述，系爭土地，並非系爭契約之買賣標的物，且原告依據系爭契約所支付
    予被告之六百萬元並非買賣價金，皆已如前述。是原告依買賣契約之法律關係，
    請求被告將系爭土地之所有權移轉登記予原告，為無理由，應予駁回。
六、本件事證已臻明確，兩造其餘攻擊防禦方法及所舉證據，經審酌結果，與本件判
    決結論均無影響，爰不一一論述，附此敘明。
七、結論：本件原告之訴為無理由，依民事訴訟法第七十八條，判決如主文。
中　　　華　　　民　　　國　　九十四　　年　　　五　　　月　　　六　　　日
                                    臺灣臺中地方法院民事第四庭
~B法　官　夏一
右為正本係照原本作成。
如對本判決上訴，須於判決送達後二十日內向本院提出上訴狀（須附繕本）。
中　　　華　　　民　　　國　　九十四　　年　　　五　　　月　　　六　　　日
~B書記官
